【裁判字號】    95,勞安訴,2
【裁判日期】    950817
【裁判案由】    業務過失致死等
【裁判全文】
臺灣高雄地方法院刑事判決             95年度勞安訴字第2號
公  訴  人  臺灣高雄地方法院檢察署檢察官
被      告  甲○○
上列被告因業務過失致死等案件，經檢察官提起公訴（95年度偵
字第11479 號），本院判決如下：
    主  文
甲○○從事業務之人，因業務上之過失致人於死，處有期徒刑柒
月，緩刑年。
    事  實
一、甲○○平日從事興建倉庫、修理屋頂等工程之承包、設計及
    施工，且於現場指揮、監督勞工作業，為從事業務之人，亦
    為適用勞工安全衛生法所規定之「雇主」。其於民國95年2
    月5 日，向邱南榮承攬位於高雄縣內門鄉金竹村安定51號之
    「月慧山觀音禪院倉庫修理工程」後，即於同月6 日，以每
    日日薪新台幣（下同）1,300 元之代價，僱用葉松宏在上開
    工程，從事屋頂石綿瓦修復、搭建工作，甲○○明知雇主對
    於有墜落、崩塌之虞之作業場所引起之危害均應有符合標準
    之必要安全設備，亦即：勞工於石棉瓦之屋頂從事作業時，
    為防止勞工踏穿墜落，應於屋架上設置適當強度，且寬度30
    公分以上之踏板或裝設安全護網；在高度2 公尺以上之高處
    作業，應使勞工確實使用安全帶、安全帽及其他必要之防護
    具，而依本件工程當時之情況，甲○○並無不能注意之情事
    ，然仍疏於注意，未於葉松宏從事石綿瓦修復、搭建之屋頂
    上設置安全護網或提供葉松宏安全帶、安全帽及裝設其他安
    全護網，致葉松宏於95年2 月6 日上午11時50分許，在從事
    上開工程石棉瓦屋頂修復搭建工程時，因直接踩在石棉瓦上
    未踩到屋頂鋼架，致石棉瓦被踩破而自5 公尺高之屋頂墜落
    地面，因頭部外傷造成顱內出血而死亡。
二、案經臺灣高雄地方法院檢察署檢察官據報相驗後主動檢舉偵
    查起訴。
    理  由
一、本件被告甲○○所犯為死刑、無期徒刑、最輕本刑為3 年以
    上有期徒刑以外之罪，其於準備程序進行中，就被訴事實為
    有罪之陳述，經告知簡式審判程序之旨，並聽取當事人之意
    見後，本院合議庭裁定由受命法官獨任進行簡式審判程序，
    合先敘明。
二、上揭事實，業據被告坦承不諱，並有行政院勞工委員會南區
    勞動檢查所94年1 月31日勞南檢製字第0931016608號函附之
    職業災害檢查報告書附卷可稽。被害人吳松枝確係因上開事
    故受傷不治死亡，亦經臺灣高雄地方法院檢察署檢察官督同
    法醫師相驗屬實，製有勘驗筆錄、相驗屍體證明書、驗斷書
    在卷可憑。本院復審酌：
    (一)按雇主對防止有墜落之虞之作業場所引起之危害，應有符
      合標準之必要安全衛生設備，如在高度2 公尺以上之高處
      作業，應使勞工確實使用安全帶、安全帽及其他必要之防
      護具，或設置適當之施工架，勞工安全衛生法第5 條第1
      項第5 款、勞工安全衛生設施規則第281 條第1 項、營造
      安全衛生設施標準第39條定有明文。又按雇主對勞工於石
      綿板、鐵皮板、瓦、木板、茅草、塑膠等材料構築之屋頂
      從事作業時，為防止勞工踏穿墜落，應於屋架上設置適當
      強度，且寬度在30公分以上之踏板或裝設安全護網，勞工
      安全衛生設施規則第227 條亦定有明文。末按勞工安全衛
      生法第28條第1 項第1 、2 款所設之刑罰規定係以「雇主
      」或「工作場所負責人」為處罰對象，而所謂「雇主」，
      依同法第2 條第2 項規定，係指「事業主」或「事業之經
      營負責人」而言，又所稱事業之經營負責人，係指對該事
      業具有一般經營權與擔負職務者而言（參酌內政部72年12
      月27日臺內勞字第200813號函示內容）。
    (二)經查，本件被告甲○○從事興建倉庫、修理屋頂等工程之
      承包、設計及施工，且於現場指揮、監督勞工作業，為從
      事業務之人，亦為事業主，即適用勞工安全衛生法所規定
      之「雇主」，自應對於有墜落、崩塌之虞之作業場所引起
      之危害均應有符合標準之必要安全設備，其應注意能注意
      而未注意，未於勞工從事石綿瓦修復、搭建之屋頂上設置
      安全護網或提供勞工安全帶、安全帽及裝設其他安全護網
      ，致勞工即被害人葉松宏於從事系爭工程時於5 公尺高之
      處墜落死亡，被告應有過失無疑。
    (三)綜上所述，被告確有違反上述勞工安全衛生法規之規定，
      並有業務上之過失，其違反法令及過失之行為與被害人葉
      松宏之死亡間，應有相當因果關係。本案事證明確，被告
      犯行認定。
三、論罪科刑部分：
    (一)被告為勞工安全衛生法第5 條第1 項所規定之雇主，其違
      反勞工安全衛生法第5 條第1 項第3 、5 款之規定，致生
      同法第28條第2 項第1 款之職業災害，應依同法第31條第
      1 項之規定論處。又其係從事業務之人，於執行業務中過
      失致人於死，另犯刑法第276 條第2 項之業務過失致人於
      死罪。
    (二)被告涉犯之勞工安全衛生法第31條第1 項之法定刑為：「
      3 年以下有期徒刑、拘役或科或併科新台幣15萬元以下罰
      金」，刑法第276 條第2 項之法定刑為：「5 年以下有期
      徒刑或拘役，得併科3000元以下罰金」，而被告行為後，
      刑法第33條第5 款有關罰金刑部分已有修正，依修正前之
      規定：「罰金：（銀元）1 元以上」，並應依罰金罰鍰提
      高標準條例第1 條規定，就其原定數額得提高為2 倍至10
      倍，但法律已依一定比率規定罰金或罰鍰之數額或倍數者
      ，依其規定。然修正後之刑法第33條第5 款則規定：「罰
      金：新臺幣1,000 元以上，以百元計算之」，而95年6 月
      14日修正公布之刑法施行法第1-1 條第2 項規定：「94年
      1 月7 日刑法修正時，刑法分則編未修正之條文定有罰金
      者，自94年1 月7 日刑法修正施行後，就其所定數額提高
      為30倍，但72年6 月26日至94年1 月7 日新增或修正之條
      文，就其所定數額提高為3 倍」，比較修正前後之罰金刑
      輕重，該罰金刑之最低刑度於修法後已有加重，故以行為
      時之規定有利於被告，依刑法第2 條第1 項前段規定，應
      適用修正前之刑法規定論處。
    (三)被告以一行為觸犯上開二罪名，為想像競合犯，應依刑法
      第55條規定從一重之業務過失致人於死罪處斷。至被告行
      為後，刑法第55條有關想像競合犯之規定，雖增加但書之
      規定，然此屬科刑之限制，為法理之明文化，非屬法律之
      變更（最高法院95年度第8 次刑事庭會議決議參照），即
      無庸為比較新舊法，逕依新法論處，併此敘明。
    (四)本院審酌被告身為雇主，未盡設置安全衛生防護設備，以
      保護勞工之責，其對勞工安全衛生輕忽之態度，使勞工於
      危險之勞動環境工作時，無法獲得生命、身體之適度保障
      ，更造成被害人死亡結果之發生，使被害人家庭頓失支柱
      ，痛失至親之無法彌補之損失，實有不該；惟考量其無前
      科紀錄，有臺灣高等法院被告前案紀錄表、臺灣高雄地方
      法院被告院內索引卡紀錄表各乙份在卷可佐，犯後坦承犯
      行，於本院高雄簡易庭與被害人家屬調解成立，被害人家
      屬亦於本院審理時當庭表明不願追究，願意原諒被告等語
      （見本院卷第39頁），並有調解筆錄乙份附卷可憑，被告
      顯已盡力彌補其所造成之損害，其屬輕度肢障，亦有中華
      民國身心殘障手冊乙份附卷可憑（見本院卷第41頁），具
      國中學歷等一切情狀，酌情量處如主文所示之刑，以資懲
      儆。另被告前未曾受有期徒刑以上刑之宣告，業如前述，
      其經此偵、審程序之教訓後，當知所警惕，且復與被害人
      家屬達成和解，被害人家屬亦不再追究，當無須遽予執行
      刑罰，本院認上開對被告宣告之刑，以暫不執行為適當，
      爰另諭知緩刑3 年，以啟自新（修正後刑法第74條就緩刑
      要件及義務固有變更，惟非屬行為可罰性之變更，爰依裁
      判時法即修正後刑法諭知，最高法院95年度第8 次刑庭決
      議同此見解）。
據上論結，應依刑事訴訟法第273 條之1 第1 項、第299 條第1
項前段，勞工安全衛生法第31條第1 項，刑法第11條前段、第2
條第1 項前段、第276 條第2 項、第55條、第74條第1 款，罰金
罰鍰提高標準條例第1 條前段，判決如主文。
中    華    民    國    95    年    8     月    17    日
                  刑事第六庭    法  官  楊佩蓉
上正本證明與原本無異
如不服本判決，應於判決送達後10日內，向本院提出上訴狀。
中    華    民    國    95    年    8     月    17    日
                                書記官  黃國忠
附錄本件判決論罪科刑法條：
中華民國刑法第276 條第2 項
從事業務之人，因業務上之過失犯前項之罪者，處5 年以下有期
徒刑或拘役，得併科3,000 元以下罰金。
勞工安全衛生法第31條
違反第5 條第1 項或第8 條第1 項之規定，致發生第28條第2 項
第1 款之職業災害者，處3 年以下有期徒刑﹑拘役或科或併科新
台幣15萬元以下罰金。
法人犯前項之罪者，除處罰其負責人外，對該法人亦科以前項之
罰金。


司法院資訊處製作；財團法人民間司法改革基金會備份。
